臺灣高等法院花蓮分院刑事判決　　　　 95年度上訴字第284號
上　訴　人
即　被　告　丁○○
選任辯護人　張政衡律師
上列上訴人因偽造文書案件，不服臺灣臺東地方法院94年度訴字
第119號中華民國95年8月29日第一審判決（起訴案號：臺灣臺東
地方法院檢察署94年度偵字第305號），提起上訴，本院判決如
下：
    主  文
原判決關於丁○○部分撤銷。
丁○○無罪
    理  由
一、公訴意旨略以：告訴人戊○○欲向銀行貸款購買中古汽車，
    而將其申請貸款相關資料交予乙○○（已判決確定），乙○○則將前開資料交予不知情之丙○○向板橋信用商業銀行貸
    款，丙○○以距離遙遠對保不易，再將前開資料轉交專門代
    辦貸款事宜之斑比有限公司負責人丁○○，丁○○即與不知
    情之臺東區中小企業銀行行員李威諭，於民國（下同）91年
    11月20日，前往戊○○服役之臺南航空訓練指揮部辦理對保
    事宜，戊○○即在渠等提出之臺東區中小企業銀行（下稱台
    東企銀）之大小印鑑卡、存款往來申請書暨約定書、授信約
    定書、本票、授權書、扣款授權書、聲明書、授信申請書暨
    個人資料表、委託契約書、消費性貸款之借款本息直接轉帳
    付款授權書、第一類票據信用資料查詢申請單等資料上簽名
    ，然並未蓋章，丁○○明知前開資料應補蓋章，始能向臺東
    企銀申請開戶及貸款，竟與宋順德（已判決確定）及姓名年
    籍不詳之成年女子共同基於意圖收取委託服務費36000元之
    不法所有及行使偽造私文書之犯意聯絡，由丁○○將上開全
    部資料交予其職員宋順德，命宋順德於91年11月間某日，在
    不詳地點，偽刻戊○○之印章一枚，並將該偽造之戊○○印
    章蓋於臺東區中小企業銀行之大小印鑑卡、存款往來申請書
    暨約定書、授信約定書、本票、授權書、授信申請書暨個人
    資料表、扣款授權書、聲明書、委託契約書、消費性貸款之
    借款本息直接轉帳付款授權書、第一類票據信用資料查詢申
    請單等資料上後，始將上開全部資料交予不知情之臺東區中
    小企業銀行襄理莊景智申請開戶及貸款，之後復由宋順德前
    往臺東區中小企業銀行營業部，將授信申請書暨個人資料表
    上申請貸款金額，由原先偽填之60萬元，更改為80萬元，並
    於金額塗改處與申請人欄旁蓋上所偽造之戊○○印章，及偽
    簽戊○○之姓名，而行使上開偽造之資料，致使臺東區中小
    企業銀行陷於錯誤，而核准撥款80萬元至戊○○設於該銀行
    之帳戶內。後前開姓名年籍不詳之成年女子於91年12月2日
    上午9時許，持戊○○上揭開戶完後之存摺及宋順德所偽刻
    之戊○○印章，在臺東縣臺東市○○路○段354號臺東區中小
    企業銀行，自戊○○在該銀行之帳戶內轉帳716,700元至乙○○設於泛亞銀行桃園分行之帳戶（帳號：000000000000）
    ，足以生損害於戊○○及臺東區中小企業銀行，因認被告丁○○涉犯偽造文書及詐欺罪嫌云云。
二、按犯罪事實，應依證據認定之，無證據不得推定其犯罪事實
    ，又不能證明被告犯罪者，應諭知無罪之判決，刑事訴訟法
    154條、第301條第1項分別定有明文。經查，公訴人認被告
    丁○○涉犯偽造文書及詐欺罪嫌，係以告訴人戊○○指稱：
    僅在貸款文件上簽名，並無蓋章，亦未授權被告代刻印章，
    貸款目的是為買車，貸款金額是20萬元或60萬元，不是80萬
    元等語。及證人宋順德證稱：是被告叫伊去刻印章及在授信
    申請書暨個人資料表填寫貸款金額為80萬元等為主要證據。
    訊之被告則否認上開犯行，辯稱：(1)伊於92年11月20日與李
    威諭至戊○○服役之單位辦理對保時，係由戊○○親自簽名
    及提供印章由威諭當場在所有貸款之相關文件上蓋章，李威
    諭並告知其貸款金額可達80萬元，戊○○均無異議；貸款金
    額核撥後，宋順德將台東企銀之存摺寄還戊○○，戊○○再
    將存摺及印章囑託乙○○代為匯款以清償其購買9張「遠東
    休閒家專案」會員卡之金額，乙○○又委託丙○○，丙○○
    再交付甲○○於92年12月2日至台東企銀辦理匯款轉帳，可
    見印章均在戊○○保管持有中，並非被告所代刻，亦非被告
    叫甲○○辦理匯款轉帳。(2)再檢視戊○○台東企銀帳戶明細
    表，其匯款給乙○○後，尚有四筆存款，其中二筆轉帳清償
    台東企銀之貸款，最後於92年3月10日仍有提領現金17,000
    元之紀錄，益見存摺及印章均由戊○○自己保管，否則如何
    於3月10日提領現金。(3)又貸款申請書上貸款金額是貸款人
    希望貸得之金額，確實核貸金額由銀行決定，本件最後核貸
    80 萬元，宋順德應銀行之要求將申請書原書寫之60萬元塗
    改為80萬元，仍在代辦授權之範圍內，難謂有偽造文書之嫌
    ，是戊○○主張貸款80萬元是被塗改、印章被盜刻云云均與
    事實不符，不足採信。
三、按告訴人之告訴，係以使被告受刑事訴追為目的，是其陳述
    是否與事實相符，仍應調查其他証據以資審認。又按偽造署
    押罪，必其署押係違反本人之意思而捏造，且以足生損害為
    要件，上訴人既於聲請調解時委任被告為其代理人，且與之
    一同到庭陳述聲請調解意旨，即令被告所代遞之聲請狀內非
    上訴人本人署押，仍與上訴人之本意不相違反，且亦無損害
    之可言，自不成立偽造署押之罪，分別有最高法院52年台上
    字第1300號判例、24年上字第238號判例可資參照。經查：
    本件告訴人主張雖有委託乙○○代辦貸款，然對保時無印章
    ，故未辦成貸款，且貸款之目的係為買車，金額為20萬元，
    非80萬元等語，然為被告否認，辯稱：對保時印章是由告訴
    人提供由李威諭蓋用，對保時已告知其貸款金額可達80萬元
    等語。是本件所應釐清者為：(一)告訴人之指述是否真實？(二)
    貸款之金額究為多少？被告指示宋順德簽名及更改貸款金額
    有無違反告訴人之本意？(三)貸款之印章是告訴人提供或被告
    代刻？被告代刻是否違反告訴人之本意？以下分述之：
（一）告訴人戊○○雖稱係為買車始貸款20萬元云云，惟其係為
      申請遠東休閒家旅遊卡，始向台東企銀辦理貸款等語，業
      經其於台東地方法院簡易庭92年6月16 日開庭時自承在卷
      （92年東簡字第127號卷第19頁）。嗣於台東地方法院92
      年簡上字第43號確認本票債權不存在案件於92年8月28 日
      開庭時，則改稱「我事先跟遠東休閒家接觸，是遠東旅遊
      家告訴我可以貸款購卡，但是我自己的錢夠買旅遊卡，因
      家裡要裝潢要錢，所以我才跟遠東旅遊家提及要貸款的事
      ，遠東旅遊家就接洽台東企銀貸款」等語（見92年簡上字
      第43號卷第25頁）。另告訴人於委託乙○○辦理貸款時，
      有無說明貸款金額一節，告訴人於94年4月22日檢察官偵
      訊時稱「我當時想要買一台車，乙○○說有認識貸款的人
      ，可以幫忙處理，我就跟她說我想要辦貸款，我那時只想
      貸一、二十萬元買車」等語（93年偵緝字第37號卷第71
      頁）；惟於本院審理時，則證稱沒有告訴乙○○要貸多少
      錢等語（本院卷第87頁）。於對保時，告訴人有無告訴對
      保人丁○○或李威諭貸款之金額一事，其於原審稱「好像
      沒有講」（原審卷第109頁），於本院審理時則證稱「銀
      行的人好像有問我要貸多少錢，如果我有說的話，應該是
      二、三十萬元」等語（本院卷第88頁），惟其於台東地方
      法院92年簡上字第43號確認本票債權不存在案件於92年10
      月14日開庭時則陳稱「曾經向板信說要貸80萬元」等語（
      上開卷第53頁）。告訴人戊○○對申請貸款的目的、有無
      告訴乙○○或被告貸款金額，前後供述不一，其指述是否
      屬實，已啟人疑竇。
（二）次查，告訴人之貸款案，原由乙○○將貸款之相關資料交
      由丙○○向板信商業銀行辦理貸款，因乙○○及告訴人均
      在南部，對保不易，而將此案轉交被告丁○○向台東企銀
      辦理等情，業經證人丙○○於警詢中證述明確（屏東分局
      卷第7頁反面），告訴人亦不爭執。而丙○○接手時「有
      打過一次電話，問告訴人是否要貸款，告訴人原本要向板
      信貸款80萬元…，他的貸款申請書也有記載要貸80萬元，
      後來我就委託丁○○辦理」等語，亦經丙○○於92年簡上
      字第43號卷中證稱屬實（該卷第53頁），再參以告訴人前
      揭「係為申請遠東休閒家旅遊卡，始向台東企銀辦理貸款
      ；曾經向板信說要貸80萬元」等語，及其向乙○○所購買
      之9張遠東休閒家旅遊卡合計739,200元與80萬元相近等情
      ，告訴人原即要貸款80萬元，應可認定。又證人莊景智即
      台東企銀襄理，於原審結證「授信申請書暨個人資料表有
      可能在送件進來後核貸前因內容問題而抽換、其上之申貸
      金額，有可能於銀行收件後再予補填或更正」、「貸款金
      額有可能是空白，銀行會審核客戶實際可以貸多少錢，對
      可以到銀行來的客戶，我們會請他填寫，不能來銀行的客
      戶，就由銀行的承辦人員代為填寫，有可能請宋順德代寫
      金額」等語（原審卷第222頁、187頁）。及證人李威諭於
      原審證稱「本件是事先對保，等核准後再申請金額押上去
      」等語（原審第106頁），足見台東企銀容是許授信申請
      書暨個人資料表於核貸前抽換，貸款之金額亦可以於銀行
      核准後加以更正或由承辦人員代寫，則本件授信申請書暨
      個人資料表貸款金額雖原記載60萬元，然銀行最後核貸80
      萬元，而告訴人亦有貸款80萬元之意思，被告縱指示宋順
      德於抽換之授信申請書暨個人資料表代簽戊○○姓名及更
      正金額，亦不違背告訴人之本意，難認被告有偽造文書及
      詐欺之犯意。
（三）再查，證人宋順德於原審已證稱戊○○貸款印章是被告丁○○叫伊去刻並蓋於貸款資料上等語明確，被告辯稱係告
      訴人提供印章由李威諭所蓋云云，即無足採，印章係由被
      告代刻應可認定。所應審究者，其代刻印章是否為貸款所
      必要，有無違背告訴人之本意。證人李威諭於原審證稱「
      如果申請人沒有蓋章可以先申請貸款，但撥款時，本票、
      授信約定書、扣款授權書須要簽名及蓋章才可核撥」等語
      （原審卷第105頁）；證人莊景智於原審亦證稱「銀行一
      定要有印章才可以開戶，這是內規」、「對保、申請開戶
      、印章都完備我們才受理貸款」等語（原審卷第186、185
      頁）。可見向台東企銀申請貸款，於申請書上除簽名外，
      尚須蓋章始能撥款，則被告代刻告訴人之印章並蓋於申請
      書上以使核貸程序完備，應不違背告訴人之本意。又查，
      本件貸款核撥後，告訴人戊○○將台東企銀之存摺及印章
      交給乙○○，乙○○再將此轉交丙○○，丙○○又交付甲○○於91年12月2日上午9時許至台東企銀匯款至乙○○帳
      戶一節，業經乙○○、丙○○、甲○○於本院審理時證稱
      在卷，並有台東企銀存摺存款取款條及匯款申請書代收傳
      票在卷可稽，取款條所蓋之印章與本件申請貸款之印章相
      同，此經台東企銀行員莊燕靜於偵查中證明（92年發查字
      第319號卷第84頁），匯款申請書代收傳票上所留之00000
      00000電話，經本院向中華電信北區電信分公司查詢結果
      ，其使用人確為甲○○，則甲○○、丙○○、林宛貞上開
      所證係告訴人戊○○交付印章及存摺一節應可採信。再查
      ，告訴人所有之台東企銀存摺，於甲○○91年12月2日匯
      款後，尚分別有四筆存款及三筆支出，存入部分，其中92
      年2月10日之二筆16,850元、16,797元存款，係戊○○自
      其郵局帳戶中轉入之事實，業經戊○○陳明在卷（92年東
      簡字第127號卷第21頁）。支出部分，前二筆係轉帳（92
      年2 月7日、2月10日），最後一筆則為17,000元現金之提
      領（92年3月10日），有該存摺明細表附於92年東簡字第
      127號卷第32頁內，可見告訴人一直在使用系爭存摺及印
      章，否則如何取款？被告辯稱存摺及印章均由告訴人保管
      中，應可採信，益證告訴人對於被告代刻印章一節，並不
      反對，自難認被告有偽造印章之犯行。此外，復查無其他
      積極證據足資證明被告有何偽造印章、文書及詐欺犯行，
      被告犯罪即屬不能證明。原審未細究告訴人之證言及被告
      指示宋順德代刻印章、更正貸款金額之實際內涵，遽為被
      告有罪之判決，容有未洽，被告上訴，否認犯罪，為有理
      由，自應撤銷改判，並為無罪之諭知。
據上論斷，應依刑事訴訟法第369條第1項前段、第364條、第301
條第1項判決如主文。
本案經檢察官林慧到庭執行職務。
中　　華　　民　　國　　96　　年　　4 　　月　　13　　日
                  審判長法  官  何方興
                        法  官  王紋瑩
                        法  官  林鳳珠
以上正本證明與原本無異。
如不服本判決，應於送達後10日內，向本院提出上訴狀。其未敘
述理由者，並應於提出上訴狀後10日內向本院補提理由狀 (須附
繕本)。
                        書記官  陳有信
中　　華　　民　　國　　96　　年　　4 　　月　　13　　日
